【裁判字號】    99,台上,6314
【裁判日期】    991014
【裁判案由】    擄人勒贖等罪
【裁判全文】
最高法院刑事判決            九十九年度台上字第六三一四號
上  訴  人  丙○○
選任辯護人  黃丁風律師
            黃雅羚律師
            黃敬唐律師
上  訴  人  乙○○
選任辯護人  柯士斌律師
上  訴  人  甲○○原名賴靜萱.
上列上訴人等因擄人勒贖等罪案件，不服台灣高等法院中華民國
九十八年一月二十日第二審判決（九十七年度上訴字第三三七七
號，起訴案號：台灣宜蘭地方法院檢察署九十五年度偵字第四０
三三號），提起上訴，本院判決如下：
    主  文
原判決撤銷，發回台灣高等法院。
    理  由
本件原判決撤銷第一審關於上訴人丙○○、甲○○部分及乙○○
擄人勒贖部分之科刑判決，改判如下：(1)、原判決事實欄（下稱
事實欄）一、二部分：依修正前刑法連續犯、牽連犯規定，從一
重論處丙○○共同連續行使偽造私文書罪刑（主刑處有期徒刑四
年），(2)、事實欄三部分：論處丙○○、乙○○、甲○○共同意
圖勒贖而擄人罪刑（主刑丙○○處有期徒刑十年，乙○○處有期
徒刑五年六月，甲○○處有期徒刑五年），(3)、事實欄四部分：
論處丙○○偽造私文書罪刑（主刑處有期徒刑一年，減為有期徒
刑六月），及均為相關從刑之諭知。另維持第一審關於事實欄二
部分論處乙○○共同行使偽造私文書罪刑（主刑處有期徒刑一年
六月，減為有期徒刑九月）之判決，駁回乙○○在第二審此部分
之上訴。固非無見。
惟查：(一)、有罪判決書之事實欄，為判斷適用法令當否之準據，
應將法院認定該當犯罪構成要件之事實，翔記於事實欄，始足判
斷其適用法令是否正當；理由內應逐一說明其憑以認定之證據，
使事實與理由兩相一致，方為合法；倘事實欄已有及，而理由
內未加說明，是為理由不備；理由已有說明，而事實欄無此記載
，則理由失其依據；倘事實認定與理由說明，不相一致，或所認
定之事實，與其所採用之證據不相適合，是為判決理由矛盾，均
足構成撤銷之原因。本件事實欄三記載：乙○○與甲○○於民國
九十五年七月十九日凌晨一時許，離開國立陽明大學附設醫院（
下稱陽明醫院）至福岡商務汽車旅館（下稱福岡旅館）時，丙○
○即告知甲○○，與乙○○共同意圖勒贖戊○○之計畫，甲○○
同意參加，而共同基於意圖勒贖而擄人之犯意聯絡，於當日凌晨
某時，由丙○○、乙○○、甲○○三人趁戊○○酒醉不醒之際，
以膠布綑綁戊○○雙手、雙腳，再以膠布貼住戊○○雙眼，甲○
○旋先行離去等情（見原判決第四頁倒數第三行至第五頁第四行
）。如果無訛，戊○○酒醉不醒之際，以膠布綑綁戊○○雙手、
雙腳，再以膠布貼住戊○○雙眼之人，似係丙○○、乙○○及甲
○○三人。惟原判決理由欄（下稱理由欄）則說明：戊○○於原
審審理時以證人身分證稱：「……綁我時，有看到乙○○跟另一
名蒙著面紗女子綁我，我確認不是丙○○。」（見原判決第十七
頁第十六、十七、二十三、二十四行）；另乙○○於原審審理時
以證人身分證稱：「於九十五年七月十九日凌晨，由甲○○陪同
前往醫院就醫，離開醫院已經是凌晨一點，回福岡汽車旅館昏睡
，被丙○○叫醒，發現戊○○已被一位蒙面女子即甲○○綁手，
我協助綁腳、蒙眼睛……」等語（見原判決第十八頁第七行至第
十一行）。如果所證均屬實，綑綁戊○○手、腳及蒙其眼睛者，
似僅有甲○○及乙○○二人。則上開理由之說明與事實之記載不
盡相符，顯有判決理由矛盾之違法。(二)、科刑判決書所宣示之主
文，必須與所載之事實、理由相互適合，否則即屬判決理由矛盾
。而刑法之行使偽造私文書罪，除有行使偽造私文書之外在行為
外，尚須足生損害於公眾或他人，方足構成。本件事實欄二所載
關於乙○○與丙○○共同偽造新台幣（下同）一千三百萬元之投
資管理契約書部分，事實欄雖有記載「致生損害於『前鋒建設公
司』與『鄭明鴻』」等情（見原判決第四頁第十二、十三行），
但理由欄則未說明是否足生損害於公眾或他人及其理由，第一審
判決宣示之主文亦僅記載乙○○共同行使偽造私文書，漏載足生
損害於公眾或他人（見第一審判決第一頁倒數第二行），則與罪
刑法定主義之本旨不符，此部分原判決未予糾正，仍予維持，自
有未當。(三)、關於事實欄一、二、四部分，原判決雖明丙○○
所為，分別犯連續行使偽造私文書、偽造私文書罪。然查：(1)、
事實欄一關於丙○○偽造二百萬元之投資管理契約書部分：事實
欄雖有記載「致生損害於『遠雄建設公司』及『簡正雄』」等情
（見原判決第三頁第七、八行），但理由欄並無說明是否足生損
害於公眾或他人及其理由。(2)、事實欄二關於丙○○、乙○○共
同偽造一千三百萬元之投資管理契約書部分，事實欄雖有記載「
致生損害於『前鋒建設公司』與『鄭明鴻』」等情（見原判決第
四頁第十二、十三行），但理由欄亦未說明是否足生損害於公眾
或他人及其理由。(3)、事實欄二關於丙○○變造合作金庫銀行帳
號0000000000000 號存摺內存款金額；關於丙○○變造台灣中小
企業銀行定期存款單存款金額；以及事實欄四關於丙○○偽造不
實之和解書、投資金額三千萬元之投資管理契約書、協議書等部
分，究竟各如何足生損害於公眾或他人，事實欄二、四就上開各
部分均未記載，理由復無說明。且觀之主文欄，關於丙○○事實
欄一、二部分所為，僅記載丙○○共同連續行使偽造私文書；事
實欄四部分亦僅記載丙○○偽造私文書，均漏載足生損害於公眾
或他人（見原判決第二頁第二、三行）。尚與罪刑法定主義之本
旨不符，亦有判決理由不備及矛盾之違法。(四)、事實欄四記載：
「丙○○慮及日後可能事發，為預留脫罪之途，竟又基於偽造私
文書之犯意，先將上開強令戊○○簽具之借據掃瞄入電腦，又另
擬具內容不實之和解書……，再將存檔在電腦內之戊○○簽名、
指印轉印至該份和解書上。同時持戊○○印章盜蓋於其所偽造之
投資管理契約書（約定投資金額三千萬元）、協議書上；另以不
詳方式將戊○○之簽名轉載於其所另偽造之投資管理契約書（約
定投資金額三千萬元）、協議書，以此方式冀圖自保。」等情（
見原判決第五頁倒數第一行至第六頁第八行）。苟屬非虛，似認
丙○○偽造上述不實之投資金額三千萬元投資管理契約書及協議
書上戊○○之印文係丙○○持戊○○之印章盜蓋，而戊○○之簽
名係利用電腦列印方式轉印而偽造。然理由欄則僅明：依戊○
○於第一審審理中否認有簽署上開文件，且乙○○、楊文欣二人
證述均未目睹戊○○簽立上開文件等語，資為認定上開投資管理
契約書、協議書均係偽造之文件（見原判決第二十三頁第四行至
第九行），即僅說明該等文件為偽造之文書，但究竟為何人所偽
造，則未加論述，易言之，原判決理由並未明其認定該投資管
理契約書及協議書係丙○○所偽造及其偽造之內容所憑之證據與
理由，顯有判決理由欠備之違法。(五)、證據雖已調查，而其內容
尚未明瞭者，即與未經調查無異，如遽行判決，仍屬應於審判期
日調查之證據未予調查之違背法令。前揭事實欄四所認定之事實
，如果非虛，似認上開三千萬元之投資管理契約書及協議書上「
戊○○」之印文係丙○○持「戊○○」之印章實物加以盜蓋。然
戊○○於第一審審理中證稱：上開協議書上戊○○的印文，我沒
有辦法確定是否為我的印章，「戊○○」的筆跡像是我的筆跡等
語（見第一審卷第一宗第一六０頁第一行至第五行）。足見該協
議書上之印文究係偽造或盜蓋？「戊○○」之簽名是否偽簽？尚
屬不明。再稽之員警循線至丙○○居住處搜索扣押取得印章實物
二顆，其中一顆為「丙○○」，另一顆為「戊○○」，復有台灣
宜蘭地方法院檢察署扣押物品清單可考（見九十五年度偵字第四
０三三號偵查卷第七頁編號５）。則前揭投資管理契約書及協議
書上「戊○○」之印文，是否即為扣案之「戊○○」印章實物所
盜蓋之印文？實有釐清之必要。以上疑竇，攸關丙○○偽造私文
書行為之認定，及相關諭知沒收之法律適用，原審未詳加究明釐
清，於判決內為明確之論述記載，尚有證據調查未盡及判決理由
不備之違背法令。(六)、關於事實欄一部分，卷查丁○○於九十五
年十二月十三日檢察官偵查中提出丙○○交付其持有之投資金額
二百萬元之投資契約書上所偽造「遠雄建設」之印文僅有「三枚
」，並非「五枚」，此有該投資管理契約書在卷可稽（見九十五
年度偵字第四三一０號偵查卷第十一頁至第十四頁）。則原判決
所引據為主文、理由一部之附表編號３所記載「丁○○持有之投
資金額二百萬元之投資管理契約書上偽造之『遠雄建設公司（應
為『遠雄建設』之誤）』印文『伍枚』及偽造之『簡正雄』印文
壹枚（未扣案）」（見原判決第二頁第二項，第二十九頁第二十
七行至第三十一行），與其採為依憑之證據即投資管理契約書，
不相符合，自有證據上理由矛盾之違法。(七)、沒收之物，每因其
在案件中性質不同，適用沒收之條文亦各有別，故須於犯罪事實
中具體記載，始為合法，否則諭知沒收即難謂有事實之根據。本
件關於事實欄一部分，原判決附表（下稱附表）編號３所示之物
於主文欄宣告均沒收之（見原判決第二頁第二、三行），其所引
據之附表編號３明確記載：「丁○○所持有之投資金額二百萬元
之投資管理契約書上偽造之『遠雄建設公司』（為『遠雄建設』
之誤）印文『伍枚』及偽造之『簡正雄』印文『壹枚』（未扣案
）」（見原判決第三十二頁附表編號３）。即丙○○所偽造交予
丁○○之投資管理契約書上偽造之「遠雄建設」及「簡正雄」印
文之各幾枚，主文欄（附表編號３）有明確記載，但事實欄對此
未明確認定、記載，則該沒收之諭知並無事實之根據，自有未合
。以上或為上訴意旨所指摘，或為本院得依職權調查之事項，應
認有發回更審之原因。又原判決理由欄參、二之(七)不另為無罪諭
知部分，基於審判不可分原則，應併予發回。本件檢察官就事實
欄三部分，係引用刑法第三百三十條第一項之加重強盜罪起訴，
原判決變更起訴法條，改依同法第三百四十七條第一項之意圖勒
贖而擄人罪處斷，原判決就此漏未說明且漏引刑事訴訟法第三百
條，而有微疵，案經發回，更審判決時，宜併予注意。
據上論結，應依刑事訴訟法第三百九十七條、第四百零一條，判
決如主文。
中    華    民    國  九十九  年    十    月   十四   日
                      最高法院刑事第十三庭
                          審判長法官  賴  忠  星
                                法官  呂  丹  玉
                                法官  吳      燦
                                法官  蔡  名  曜
                                法官  葉  麗  霞
本件正本證明與原本無異
                                      書  記  官
中    華    民    國  九十九  年    十    月   二十   日
                                                      Ｑ

司法院資訊處製作；財團法人民間司法改革基金會備份。
